臺灣高等法院民事判決
108年度上字第1097號
上  訴  人  楊盛進  
訴訟代理人  蔣美龍律師
            關維忠律師
被  上訴人  興中宮  
法定代理人  蔡長龍  

上列當事人間請求拆屋還地事件，上訴人對於中華民國108年5月
17日臺灣桃園地方法院107年度訴字第1330號判決提起上訴，本
院於109年2月18日言詞辯論終結，判決如下：
    主      文
原判決廢棄。
被上訴人應將坐落桃園市○○區○○段○○○○地號土地上，如附圖所示
Ａ（面積二百七十點八九平方公尺)、B（一百六十四點六二平方
公尺）、C（五十點五九平方公尺）土地上之地上物拆除騰空，
將所占用土地返還上訴人及其他全體共有人。
本判決第二項於上訴人以新臺幣柒拾柒萬捌仟元供擔保後，得假
執行。 
第一、二審訴訟費用由被上訴人負擔。
    事實及理由
壹、程序方面：
    按非法人之團體，設有代表人或管理人者，有當事人能力，
    民事訴訟法第40條第3項定有明文。所謂非法人團體設有代
    表人或管理人者，必須有一定名稱及事務所或營業所，並有
    一定之目的及獨立之財產者，始足當之（最高法院64年台上
    字第2461號判例意旨參照）。查被上訴人雖未登記為法人團
    體，亦未為寺廟登記，惟係由信徒集資興建，主要目的為奉
    祀神明，設有管理委員會，主任委員由擲筊累計聖筊總數最
    多者當選，107年3月10日止資產結餘有新臺幣81萬5,385元
    等情，有主任委員交接照片、管理委員會會議議程、資產交
    接明細表及收支明細表等可憑（見原審卷27至33頁），堪認
    被上訴人係由多數人所組成，有一定之名稱及事務所，並有
    一定之目的及獨立之財產，且設有代表人對外代表寺廟，應
    屬民事訴訟法第40條第3項所定之非法人之團體，具有當事
    人能力。
貳、實體方面：
一、上訴人主張：伊為坐落桃園市○○區○○段000地號土地（下稱
    系爭土地）共有人之一，被上訴人在系爭土地上搭建未辦理
    保存登記之違章建築（下稱系爭地上物），範圍如附圖編號
    Ａ、Ｂ、Ｃ所示，無合法占用權源，侵害伊及其他共有人之權
    利。又被上訴人為信徒捐資所興建之寺廟，系爭地上物屬被
    上訴人所有，被上訴人就系爭地上物有事實上處分權，應負
    拆屋還地之責。爰依民法第767條第1項前段、中段及第821
    條之規定，請求被上訴人將系爭地上物拆除，並將系爭土地
    返還與伊及全體共有人等語。
二、被上訴人則以：伊係由信徒合資興建，伊坐落系爭土地係獲
    原土地共有人黃永清同意使用，非無權占用等語，資為抗辯
    。
三、原審判決上訴人全部敗訴，上訴人不服提起上訴，並聲明：
    ㈠原判決廢棄。㈡被上訴人應將坐落系爭土地上如附圖所示編
    號Ａ、Ｂ、Ｃ部分之地上物拆除騰空，並將所占用土地返還與
    上訴人及其他全體共有人。㈢願供擔保請准宣告假執行。被
    上訴人則答辯聲明：上訴駁回。
四、不爭執事項（見本院卷131至132頁，並因論述為部分文字增
    刪）：
  ㈠上訴人為系爭土地共有人，應有部分3分之1，系爭地上物為
    未辦理保存登記之違章建築，坐落系爭土地範圍如附圖所示
    編號Ａ、Ｂ、Ｃ部分，面積各為270.89平方公尺、164.62平方
    公尺、50.59平方公尺。
  ㈡系爭地上物由被上訴人之信徒以捐贈設立寺廟之意於72年間
    集資興建，由被上訴人實際管領占有使用中，被上訴人為有
    信徒之未登記宮廟，並設置有管理委員會。
五、法院之判斷：
  ㈠被上訴人就系爭地上物有無處分權？
  ⒈按所有人對於無權占用或侵奪其所有物者，得請求返還之。
    對於妨害其所有權者，得請求除去之。各共有人對於第三人
    ，得就共有物之全部為本於所有權之請求，但回復共有物之
    請求，僅得為共有人全體之利益為之。民法第767條第1項前
    段、中段、第821條定有明文。又按建物之拆除，為事實上
    之處分行為，僅所有人或事實上處分權之人，方有拆除之權
    限（最高法院107年度台上字第2182號判決意旨參照）。
  ⒉經查，上訴人主張其為系爭土地之共有人，系爭地上物為未
    辦保存登記之建物，並占用如附圖編號Ａ、Ｂ、Ｃ所示部分，
    為兩造所不爭執（見不爭執事項㈠），堪信為真實。又系爭
    地上物為未辦保存登記之建物，於72年間由信徒出資興建，
    有刻印信徒捐獻姓名及金額之匾額及龍柱照可稽（見本院卷
    121至127頁），並為兩造所不爭執（見不爭執事項㈡）。是
    以系爭地上物乃由不特定眾人以捐贈設立寺廟之意集資興建
    ，長期由被上訴人管領，供信徒膜拜，收受信徒捐獻之香油
    錢作為管理、維護被上訴人之獨立財產，堪認捐贈金錢興建
    系爭地上物之不特定眾人，已將系爭地上物之事實上處分權
    讓與受贈之被上訴人，被上訴人對系爭地上物自有拆除之權
    能。
  ㈡被上訴人有無合法之占用權源？  
    被上訴人雖辯以業經原共有人黃永清同意系爭地上物使用系
    爭土地云云，並提出申請書（下稱系爭申請書）為憑（見原
    審卷43頁）。惟查，黃永清到庭係證稱：伊在81年買系爭土
    地時，系爭地上物就已經蓋在土地上面，這段期間伊沒有與
    被上訴人有租賃或借用契約，被上訴人也沒有任何人與伊聯
    繫，伊不認識也不知道被上訴人由何人管理，就一直放到出
    售予上訴人為止等語（見原審卷82、83頁），堪認被上訴人
    與黃永清間就系爭土地無何租用或借用關係存在。又系爭申
    請書雖記載：「…黃永清所有土地坐落於○○鄉○○○段000之00
    地號土地於民國69年度以前即無償提供建築興中宮廟宇一棟
    、講台一座、萬善祠一間。懇請鈞所依相關規定發給本廟在
    69年以前即已興建完成之房屋證明，以辦理產權移轉登記…
    」等語（見原審卷43頁），然黃永清亦證稱：伊當時想要確
    認被上訴人系爭地上物是否合法，如果合法，伊可以利用去
    申請高壓電作工廠使用，如果不合法，有無其他程序可以拆
    除或遷移，後來經函覆系爭地上物非合法建物，所以伊無法
    申請高壓電利用等語（見原審卷82、83頁），足徵系爭申請
    書僅係黃永清為申請高壓電供工廠使用所書立，與是否同意
    被上訴人在系爭土地上搭蓋系爭地上物無涉。準此，系爭地
    上物既無合法占有使用系爭土地之權源存在，即屬無權占有
    ，被上訴人復未能提出其他合法占有系爭土地之事證為據，
    則上訴人依民法第767條第1項前段、中段、第821條之規定
    ，請求被上訴人拆除系爭地上物，並將占用系爭土地如附圖
    Ａ、Ｂ、Ｃ部分返還予上訴人及全體共有人，核屬有據，應予
    准許。
六、綜上所述，上訴人依民法第767條第1項前段、中段及第821
    條規定，請求被上訴人將系爭土地上如附圖所Ａ（面積270.8
    9平方公尺)、Ｂ（164.62平方公尺）、Ｃ（50.59平方公尺）
    部分之地上物拆除後，並將上開占用部分之土地騰空返還予
    上訴人及全體共有人，為有理由，應予准許。原審為上訴人
    敗訴之判決，自有未洽，上訴意旨指摘原判決不當，求予廢
    棄改判，為有理由，爰判決如主文第2項所示。又上訴人陳
    明願供擔保請求准予假執行，經核並無不合，爰酌定相當擔
    保金額准許之。
七、本件事證已臻明確，兩造其餘攻擊防禦方法及所提證據，經
    本院審酌後，認均不足以影響判決之結果，爰不逐一詳予論
    駁，併此敘明。
八、據上論結，本件上訴為有理由，依民事訴訟法第450條、第4
    63條、第78條、第390條第2項，判決如主文。
中    華    民    國    109   年    3     月    3     日
                  民事第三庭   
                      審判長法  官  林玉珮
                            法  官  何君豪
                            法  官  徐淑芬
正本係照原本作成。
如不服本判決，應於收受送達後20日內向本院提出上訴書狀，其
未表明上訴理由者，應於提出上訴後20日內向本院補提理由書狀
（均須按他造當事人之人數附繕本）上訴時應提出委任律師或具
有律師資格之人之委任狀；委任有律師資格者，另應附具律師資
格證書及釋明委任人與受任人有民事訴訟法第466 條之1第1項但
書或第2項（詳附註）所定關係之釋明文書影本。如委任律師提
起上訴者，應一併繳納上訴審裁判費。
中    華    民    國    109   年    3     月    3     日
                            書記官  魏汝萍
附註：
民事訴訟法第466條之1（第1項、第2項）：
對於第二審判決上訴，上訴人應委任律師為訴訟代理人。但上訴
人或其法定代理人具有律師資格者，不在此限。
上訴人之配偶、三親等內之血親、二親等內之姻親，或上訴人為
法人、中央或地方機關時，其所屬專任人員具有律師資格並經法
院認為適當者，亦得為第三審訴訟代理人。